ACORDAO-COMPLETO-2538539

ACÓRDÃO 25/2023 ATA 1/2023 - SEGUNDA CÂMARA

VISTOS, relatados e discutidos estes autos de tomada de contas especial instaurada pelo Instituto Nacional de Colonização e Reforma Agrária em desfavor do Sr. Eraldo Sorge Sebastião Pimenta (XXX.916.152-XX) ex-prefeito do Município de Uruará-PA, em que se aprecia recurso de reconsideração interposto pelo gestor contra o Acórdão 10679/2018-TCU-Segunda Câmara, relator Min. José Múcio Monteiro, por meio do qual este Tribunal julgou irregulares as contas do recorrente e condenou-o em débito e multa, em razão da omissão inicial em prestar contas dos  recursos pactuados no Termo de Compromisso 6/2012/Incra/UAA-SR 30/STA, cujo objeto consistiu em objeto implantação e recuperação de infraestrutura básica em projetos de assentamento e na complementação/recuperação de estradas vicinais de acesso e no interior dos Projetos de Assentamento Tutuí-Sul, localizado no município de Ururuá-PA",
ACORDAM os Ministros do Tribunal de Contas da União, reunidos em sessão da Segunda Câmara, diante das razões expostas pelo relator, em:
9.1. nos termos dos arts. 32, inciso I e 33, da Lei 8.443/1992, conhecer do presente recurso e, no mérito, dar-lhe provimento parcial para dar a seguinte redação aos itens 9.1 e 9.2 do Acórdão 10679/2018-TCU-Segunda Câmara, com a correção de erro material para que conste a data de 11/5/2012 como data do débito:
"9.1. julgar irregulares as contas de Eraldo Sorge Sebastião Pimenta, condenando-o a pagar as quantias abaixo especificadas, com a fixação do prazo de 15 (quinze) dias, a contar da notificação, para comprovar, perante o Tribunal, o recolhimento da dívida aos cofres do Incra, atualizada monetariamente e acrescida dos juros de mora, calculados a partir das datas discriminadas, até a data do recolhimento, na forma prevista na legislação em vigor: 
	DATA 
	VALOR (R$) 
	D/C 

	11/5/2012 
	292.517,26 
	Débito 

	23/07/2013 
	11.649,21 
	Crédito 

9.2.	aplicar a Eraldo Sorge Sebastião Pimenta multa de R$ 30.000,00 (trinta mil reais) , com a fixação do prazo de quinze dias, a contar da notificação, para comprovar, perante o Tribunal, o recolhimento da dívida aos cofres do Tesouro Nacional, atualizada monetariamente desde a data deste acórdão até a do efetivo recolhimento, se for paga após o vencimento, na forma da legislação em vigor"; 
9.2. dar ciência desta deliberação ao recorrente, ao Incra, à Procuradoria-Geral da República no Estado do Pará e demais interessados no processo, informando que o teor integral das peças que o integram poderá ser obtido no endereço eletrônico www.tcu.gov.br/acordaos e que o acesso às demais peças do processo pode ser obtido no endereço eletrônico deste Tribunal, opção "vista eletrônica".

Recurso de reconsideração interposto por Eraldo Sorge Sebastião Pimenta (peça 35) contra o Acórdão 10679/2018-TCU-2ª Câmara (peça 29), da relatoria do Ministro José Múcio Monteiro.

Segunda Câmara

Prefeitura Municipal de Uruará - PA.

3. Interessados/Responsáveis/Recorrentes:
3.1. Recorrente: Eraldo Sorge Sebastião Pimenta (XXX.916.152-XX).
3.2. Interessado: Instituto Nacional de Colonização e Reforma Agrária (00.375.972/0001-60).
3.3. Responsável: Eraldo Sorge Sebastião Pimenta (XXX.916.152-XX).

13.1. Ministros presentes: Aroldo Cedraz e Antonio Anastasia (Relator).
13.2. Ministro-Substituto convocado: Marcos Bemquerer Costa (na Presidência).

ANTONIO ANASTASIA

Ministro José Mucio Monteiro.

Trata-se de recurso de reconsideração interposto por Eraldo Sorge Sebastião Pimenta ex-prefeito do Município de Uruá/PA, contra o Acórdão 10679/2018-TCU-Segunda Câmara, relator Min. José Múcio Monteiro (peça 29) .
2.	Reproduzo, com ajustes de forma, nos termos do art. 1º, § 3º, inciso I, da Lei 8.443/92, a derradeira instrução produzida pela Secretaria de Recursos (Serur) à peça 72, endossada pelo corpo diretivo da unidade (peças 73-74) , e que recebeu pronunciamento favorável do representante do MP/TCU, Procurador Rodrigo Medeiros de Lima (peça 78) .
"INTRODUÇÃO 
1.	Trata-se de recurso de reconsideração interposto por Eraldo Sorge Sebastião Pimenta (peça 35) contra o Acórdão 10679/2018-TCU-Segunda Câmara (peça 29) , da relatoria do Ministro José Múcio Monteiro. 
1.1. 	A deliberação recorrida apresenta o seguinte teor: 
ACORDAM os Ministros do Tribunal de Contas da União, reunidos em Sessão da 2ª Câmara, com fundamento nos arts. 1º, inciso I, 16, inciso III, alíneas "b" e "c", 19, 23, inciso III, 28, inciso II, e 57 da Lei 8.443/1992, c/c os arts. 209, 210, 214, inciso III, alínea "a", e 267 do Regimento Interno, e diante das razões expostas pelo Relator, em: 
9.1. julgar irregulares as contas de Eraldo Sorge Sebastião Pimenta, condenando-o a pagar as quantias abaixo especificadas, com a fixação do prazo de 15 (quinze) dias, a contar da notificação, para comprovar, perante o Tribunal, o recolhimento da dívida aos cofres do Incra, atualizada monetariamente e acrescida dos juros de mora, calculados a partir das datas discriminadas, até a data do recolhimento, na forma prevista na legislação em vigor: 
	DATA 
	VALOR (R$) 
	D/C 

	09/05/2012 
	713.195,21 
	Débito 

	23/07/2013 
	11.649,21 
	Crédito 

9.2.	aplicar a Eraldo Sorge Sebastião Pimenta multa de R$ 100.000,00 (cem mil reais) , com a fixação do prazo de quinze dias, a contar da notificação, para comprovar, perante o Tribunal, o recolhimento da dívida aos cofres do Tesouro Nacional, atualizada monetariamente desde a data deste acórdão até a do efetivo recolhimento, se for paga após o vencimento, na forma da legislação em vigor; 
9.3.	autorizar o pagamento das dívidas em até 36 parcelas mensais e consecutivas, nos termos do art. 26 da Lei 8.443/1992 c/c o art. 217 do Regimento Interno/TCU, fixando-se o vencimento da primeira parcela em 15 dias, a contar do recebimento da notificação, e os das demais a cada 30 dias, devendo incidir sobre cada valor mensal os correspondentes acréscimos legais, na forma prevista na legislação em vigor; 
9.4.	autorizar, desde logo, a cobrança judicial das dívidas, caso não atendida a notificação; 
9.5.	remeter cópia deste acórdão à Procuradoria da República no Estado do Pará para as providências que julgar cabíveis. 
HISTÓRICO 
2.	Conforme disposto na Cláusula Quarta do Termo de Compromisso 6/2012/Incra/UAA-SR 30/STA, Siconv 763.149/2011, para execução do objeto seriam repassados pelo compromitente, no caso o Incra, R$ 713.195,21, e R$ 14.555,00 corresponderiam à contrapartida do compromissário, o município de Uruará/PA. O objeto consistia na implantação e recuperação de infraestrutura básica em projetos de assentamento, no âmbito do Programa 0137 (Desenvolvimento Sustentável de Projetos de Assentamento) , Ação 8396 (Infraestrutura viária) , para a complementação/recuperação de estradas vicinais de acesso e no interior do Projeto de Assentamento Tutuí-Sul, localizado no município. 
2.1.	Os recursos federais foram repassados mediante a Ordem Bancária 2012OB800036, no valor de R$ 713.195,21, emitida em 09/05/2012 (peça 1, p. 101) . 
2.2.	O termo de compromisso foi assinado em 14/03/2012 (peça 1, p. 99) , mas, conforme informação à peça 1, p. 271, vigeu no período de 25/01/2012 a 24/01/2013, com prazo para apresentação da prestação de contas findado em 24/04/2013. 
2.3.	Encerrada a vigência do termo de compromisso e decorrido o prazo para apresentação da prestação de contas, o responsável não cumpriu com o seu dever, e, embora chamado a apresentar a documentação necessária, se manteve silente e não recolheu a importância devida aos cofres públicos, motivando a instauração da presente tomada de contas especial pelo ente repassador dos recursos, que apurou a responsabilidade de Eraldo Sorge Sebastião Pimenta em razão da omissão no dever de prestar contas e pela execução parcial do objeto pactuado no Termo de Compromisso 6/2012/Incra/UAA-SR 30/STA, Siconv 763.149/2011, imputando-lhe o débito de R$ 713.195,21, conforme o relatório do tomador de contas, à peça 1, pp. 365-383 e 398-406; e peça 2, pp. 84-96. 
2.4.	A Controladoria-Geral da União emitiu o Relatório e Certificado de Auditoria 147/2016, ratificando as conclusões do tomador de contas especial quanto à caracterização do dano ao erário e certificou a irregularidade das contas do responsável (peça 2, p. 114-116 e 118) . O dirigente do órgão de controle interno emitiu parecer de sua competência, bem assim houve pronunciamento ministerial (peça 2, pp. 119 e 148) . 
2.5.	O processo deu entrada na Corte de Contas para as atribuições de sua competência, tendo o recorrente sido citado (peças 12 e 13) , juntado suas alegações de defesa (peça 15) e, após concluída a fase de instrução, acostado aos autos esclarecimentos complementares (peça 24) . 
2.6.	O acórdão recorrido foi proferido pela Segunda Câmara desta Corte por concordarem seus membros, de forma unânime, com o voto proferido pelo Relator a quo que, por sua vez, acolheu a proposta de encaminhamento da Unidade Técnica e o parecer proferido pelo Parquet especializado, todos concordantes com o julgamento pela irregularidade das contas com proposta de imputação de débito e aplicação de multa ao ora recorrente. 
2.7.	Inconformado, o recorrente interpôs recurso de reconsideração (peça 35) e juntou documentação complementar (peças 42 e 43) , objeto da instrução de peça 50 desta Unidade Técnica, com a qual manifestaram concordância seu corpo diretivo (peças 51 e 52) e o D. Representante do Parquet especializado (peça 53) , com proposta de dar-lhe provimento parcial para reduzir o débito imputado e a multa aplicada. 
2.8.	Estando os autos no gabinete do Relator, Ministro Raimundo Carreiro, a parte recorrente juntou memorial (peça 54) refutando as conclusões constantes da instrução de peça 50 e juntando documentos que, no seu entender, seriam suficientes para afastar todo o débito imputado, motivo pelo qual foi realizada diligências ao Banco do Brasil (peças 56) e ao Instituto Nacional de Colonização e Reforma Agrária (peça 57) , cujas respostas estão acostadas às peças 58-61, 63, 66 e 68. 
2.9.	Tendo em vista o potencial dos novos documentos juntados aos autos nas conclusões e proposta de encaminhamento desta Unidade Técnica, o Ministro-Relator determinou o retorno dos autos à Serur e ao Ministério Público para nova análise (peça 71) , o que se cumpre nesta oportunidade. 
EXAME DE ADMISSIBILIDADE 
3. Reitera-se o exame preliminar de admissibilidade (peça 40) , ratificado à peça 46 pelo relator, Exmo. Ministro Raimundo Carreiro, que concluiu pelo conhecimento do recurso, eis que preenchidos os requisitos processuais aplicáveis à espécie, suspendendo-se os efeitos dos itens 9.1, 9.2 e 9.4 do Acórdão 10679/2018-TCU-Segunda Câmara. 
EXAME TÉCNICO 
4.	Delimitação do recurso. 
4.1.	Constitui objeto do recurso examinar o impacto dos argumentos e documentos trazidos pelo recorrente via memorial, além daqueles enviados pelo Banco do Brasil e pelo Incra em atendimento à diligência promovida pelo Ministro-Relator, na proposta de encaminhamento constante da instrução de peça 50. 
5.	Documentos. 
5.1.	O recorrente fez juntar aos autos boletins de medição das obras custeadas com os recursos repassados pelo Incra datados de 14/5/2012 a 15/12/2012 (peça 54, p. 11-22) que contradizem aqueles produzidos pelo órgão instaurador desta tomada de contas especial (peça 1, p. 117-125) , eis que as citadas peças mostram a execução integral das obras ao passo que consta do relatório de vistoria in loco da lavra do servidor da autarquia federal, eng. Evangelista Rodrigues Carneiro, produzido após vistoria realizada entre 27 e 29/1/2013, a execução parcial. 
5.2.	Em razão da ausência de detalhamento dos serviços medidos pela Autarquia Federal, em atendimento ao citado ofício de diligência da lavra do Ministro-Relator, o Incra enviou ao Tribunal as planilhas de medição que deram suporte ao relatório de vistoria nas quais todos os serviços estão medidos, assim como consta dos boletins de medição anexos às razões contidas no memorial trazido pelo recorrente. 
5.3.	Nos documentos trazidos pelo recorrente verifica-se que todos os itens da planilha orçamentária, sem qualquer ressalva, foram integralmente executados até a data da última medição, realizada em 15/12/2012, tendo o Incra constatado, em vistoria realizada entre 27 e 29/1/2013, diversos itens executados apenas parcialmente. 
5.4.	Dessa forma, conforme destacado pelo Relator no despacho de peça 71, há nos autos dois documentos contraditórios, entendendo o recorrente que deve prevalecer aquele que o beneficia e que supostamente comprova a integral execução das obras. 
5.5.	Adicionalmente, o recorrente afirma ser contraditória e carente de lógica razoável a conclusão desta Unidade Técnica ao considerar que os documentos anexos às razões recursais (peças 42 e 43) comprovam a integral execução financeira do ajuste e, tendo sido comprovado pelo recorrente a execução física integral das obras objeto do contrato de repasse, eis que executados 26,51 quilômetros frente aos 26,29 quilômetros previsto no referido contrato, propor o provimento parcial do recurso de reconsideração para reduzir o débito em 58,98%.
Análise 
5.6. Não assiste razão ao recorrente. Inicialmente insta informar que em momento algum restou comprovada a execução física integral das obras objeto do contrato de repasse como erroneamente afirma o recorrente. 
5.7. Dessa forma, embora tenham sido demonstrados gastos correspondentes ao valor integral repassado pelo Incra, aferível pelos documentos juntados junto às razões recursais (peças 42 e 43) , há um descompasso entre a execução financeira e a execução física informada pelo Incra (peça 1, p. 117125) que impõe a conclusão, bastante razoável, para não se dizer evidente, que foram realizados pagamentos por serviços não executados e, assim, persiste parte do débito imputado ao recorrente. 
5.8. No que diz respeito aos boletins de medição trazidos junto ao memorial de peça 54, não há nos citados documentos e tampouco nos presentes autos qualquer qualificação do engenheiro que os subscreve, não sendo possível aferir se foram produzidos por servidor público, pelo fiscal do contrato nomeado pela prefeitura municipal ou mesmo se referido engenheiro era preposto da empresa contratada para a execução dos serviços, e, apesar de deles constarem espaço para a assinatura do ora recorrente, então prefeito, estão apócrifos nesta parte. 
5.9. Assim, tais documentos, em razão da ausência de outros indícios que corroborem as informações deles constantes e mormente frente àqueles produzidos pelo Incra, possuem baixíssima força probatória, não sendo demais lembrar que, nos termos da jurisprudência deste Tribunal, "os relatórios de vistoria in loco dos órgãos repassadores contam com presunção de veracidade e legitimidade, a qual só pode ser descaracterizada mediante a apresentação de prova robusta em contrário" (jurisprudência selecionada - Acórdão 3760/2017-TCU-Segunda Câmara, da relatoria do Ministro Aroldo Cedraz) . 
5.10. Destaca-se, acerca dos documentos produzidos pelo Incra, que aqueles juntados às peças 63, 66 e 68 em atendimento à diligência de peça 57 são claros em apontar todos os itens não executados inteiramente e que motivaram a instauração da presente tomada de contas especial, trazendo também fotografias que demonstram a execução parcial do objeto pactuado, mormente aquelas constantes da peça 66, p. 40-44. 
5.11. Sobre os extratos bancários trazidos pelo Banco do Brasil, também solicitados pelo D. Relator (peça 57) , apesar de não terem sido juntados anteriormente aos presentes autos, não alteram o posicionamento anterior desta Unidade Técnica, posto que na instrução de peça 50 houve o entendimento de que seriam suficientes para comprovar o nexo de causalidade entre os recursos repassados e os pagamentos realizados à empresa contratada os comprovantes de transferência trazidos pelo recorrente à peça 42, eis que permitem ao Tribunal averiguar que os pagamentos foram custeados com os recursos federais repassados. 
5.12. Destarte, os documentos trazidos pelo recorrente não se prestam a alterar a proposta de encaminhamento constante da instrução de peça 50, com a qual anuíram os dirigentes desta Unidade Técnica (peças 51 e 52) e o representante do Ministério Público/TCU (peça 53) . 
6.	Argumentos. 
6.1. Além dos documentos, o memorial traz uma série de argumentos questionando a análise empreendida por esta Unidade Técnica acerca das razões trazidas via recurso de reconsideração, tecendo, em apertada síntese, as seguintes afirmações: 
a)	que a realização de somente uma vistoria in loco por parte do Incra, três meses antes do fim da vigência do contrato de repasse, não lhe permitiu averiguar o número de veículos que foram utilizados nas obras, quantos dias o foram e os gastos com combustível, lubrificante e graxa; 
b)	que a ausência de acompanhamento da execução das obras por parte do Incra, ao qual competia fiscalizar a aplicação dos recursos e, portanto, o ônus da prova da inexecução contratual, imputou ao recorrente o ônus de comprovar a boa e regular aplicação das verbas repassadas, mormente se considerada a não averiguação, como dito no tópico acima, do quantitativo de veículos, combustíveis e lubrificantes utilizados; 
c)	que deve o Tribunal se manifestar sobre a devolução do saldo credor, no importe de R$ 11.649,21, o que alega não ter sido feito até o presente momento; 
d)	que tendo sido demostrada a execução integral da avença e ante a inexistência de má-fé, devem ser afastadas quaisquer punições conforme entendimento desta Corte e aplicação do que dispõe o art. 489 do Código de Processo Civil; 
e)	questiona, ao final, a ausência de análise de argumentos trazidos junto às alegações de defesa e razões recursais, requerendo que sejam enfrentados os seguintes pontos (peça 54, p. 7-8) : 
e.1)	houve equívoco por parte do Incra, e também desse Tribunal, em chamar de "Convênio" o presente Termo de Compromisso, tendo em vista que as normas a serem aplicadas neste último são totalmente distintas daquelas aplicadas ao primeiro - como o Decreto nº 7.634/2011 e Lei nº 12.249/2010; 
e.2)	houve grave erro dessa Corte ao imputar a responsabilidade pela suposta irregularidade apenas e tão somente ao Peticionário, quando o término do TC se deu na gestão do prefeito sucessor ao Peticionário, o que implicaria na reabertura da instrução para que a matriz de responsabilidade pudesse ser refeita sob esse viés; 
e.3)	há dever legal de prestar contas do sucessor, conforme art. 26- A, da Lei nº 10.522, de 19 de julho de 2002; 
e.4)	a súmula nº 230 do TCU dispõe no mesmo sentido da referida Lei nº 10.522/2002; 
e.5)	há cerceamento à defesa quando se exige prova de execução de obras de efeitos efêmeros, sujeitas à ação do tempo; 
e.6)	houve análises contraditórias acerca dos relatórios do Tomador de Contas; e 
e.7)	a acusação de ausência de prestação de contas contradiz a informação do SICONV e dos documentos anexos. 
Análise 
6.2. 	Novamente o recorrente não traz elementos aptos a lhe aproveitar. 
6.3. Sobre a impossibilidade de se averiguar o número de veículos e a quantidade de combustível, lubrificante e graxa custeados com os recursos repassados, eis que a vistoria realizada pelo Incra somente se deu ao final da execução dos serviços, cabe esclarecer que, independentemente dos insumos utilizados pelo recorrente para a consecução do objeto contratado, os recursos deveriam custear a integralidade das obras, de modo que, não se constatando a execução física integral, é descabida a alegação trazida pelo recorrente e o agente público vistoriador prescinde dessa informação para a elaboração de seu laudo. 
6.4.  No que diz respeito à alegada ausência de vistorias parciais por parte do Incra ter prejudicado a defesa do recorrente, cabe esclarecer, em acréscimo ao que consta da instrução de peça 50, onde o argumento foi devidamente enfrentado, ao contrário do que se alega via memorial, que a falta de vistoria não é capaz de afastar o dever constitucional de prestar contas e, portanto, comprovar a boa e regular aplicação das verbas públicas federais geridas pelo recorrente. 
6.5. Sobre os demais pontos questionados, cabe esclarecer, nos mesmos moldes descritos no parágrafo anterior, que todos eles foram devidamente enfrentados por esta Unidade Técnica quando da instrução do recurso de reconsideração ou pelo Tribunal ao prolatar o acórdão recorrido, a exemplo do que se afirma sobre a devolução do saldo credor, de R$ 11.649,21, que consta da parte dispositiva do próprio acórdão vergastado, bastando a leitura do relatório e do voto que o fundamentam para se comprovar a improcedência dos argumentos trazidos pelo recorrente. 
OUTRAS CONSIDERAÇÕES 
7. No que diz respeito à data do débito indicada no item 9.1 do acórdão recorrido, verifica-se do extrato bancário acostado à peça 61, p. 1, que os recursos foram creditados na conta corrente gerida pelo recorrente em 11/5/2012, devendo o Tribunal corrigir, por inexatidão material, referido item do acórdão. 
CONCLUSÃO 
8. Da análise anterior, conclui-se que os documentos e argumentos adicionais ao recurso de reconsideração trazidos ao Tribunal via memorial e as informações prestadas em atendimento às diligências promovidas pelo Relator não são aptos a alterar as conclusões e proposta de encaminhamento anteriormente realizadas por esta Unidade Técnica. 
PROPOSTA DE ENCAMINHAMENTO 
9. Ante o exposto, submete-se à consideração superior a presente análise dos documentos e argumentos adicionais ao recurso de reconsideração interposto por Eraldo Sorge Sebastião Pimenta contra o Acórdão 10679/2018-TCU-Segunda Câmara, propondo-se: 
a)	reiterar a proposta de encaminhamento constante da instrução acostada à peça 50; 
b)	alterar o item 9.1 do acórdão para que conste, como data do débito, 11/5/2012".
2.	O representante do Ministério Público junto ao TCU, Procurador Rodrigo Medeiros de Lima, endossou as propostas da Secretaria de Recursos (peças 50 e 72) , por meio do parecer à peça 78, litteris:
"Aprecia-se, nesta etapa processual, recurso de reconsideração interposto por Eraldo Sorge Sebastião Pimenta (peça 35) contra o Acórdão 10679/2018-TCU-Segunda Câmara (Ministro José Múcio Monteiro - peça 29) , por meio do qual o TCU julgou irregulares suas contas e o condenou à reparação do dano ao erário provocado no âmbito do Termo de Compromisso 6/2012/Incra/UAASR 30/STA, bem assim ao pagamento de multa no valor de R$ 100.000,00, fundamentada no art. 57 da Lei 8.443/1992. 
2.	Sintetizando os argumentos do recurso de reconsideração (peça 35) e respectiva documentação complementar (peças 42/43) , o responsável alega que sua defesa teria sido prejudicada pela "ausência de análise dos fatos" (peça 35, p. 3-6) , "nulidade do expediente citatório na fase interna" (peça 35, p. 11-12) e pela suposta impossibilidade de o TCU fiar-se exclusivamente no relatório do Incra para condená-lo.  
3.	Arguiu, igualmente, que a responsabilidade recairia sobre o prefeito sucessor, e não sobre si (peça 35, p. 7-11) . Por fim, alegou o integral cumprimento do objeto convencionado (peça 35, p. 18-24) e a desproporcionalidade da multa aplicada (peça 35, p. 24-25) . 
4.	A equipe da Secretaria de Recursos (Serur) , na instrução de peça 50, demonstrou assistir razão parcial ao jurisdicionado no que tange à magnitude do débito, conforme raciocínio a seguir: 
9.5.	Entretanto, no que diz respeito ao valor do débito imputado, há à peça 42, trazidos após a interposição do recurso que ora se instrui, documentos que permitem comprovar a boa e regular aplicação de parcela das verbas públicas federais geridas pelo recorrente. 
9.6.	Foram acostados aos autos notas de empenho com a indicação do termo de compromisso, notas fiscais com referência ao objeto licitado e comprovantes de transferências bancárias da Prefeitura Municipal à empresa emissora das notas fiscais. 
9.7.	Todos esses documentos possuem datas e valores compatíveis e os recursos transferidos são oriundos da conta corrente específica do termo de compromisso, conforme indicado à peça 1, p. 39 e 101, podendo serem assim sintetizados: [...] 
5.	Acompanhando a proposta da unidade, o Ministério Público junto ao Tribunal de Contas da União opinou por que fossem "redimensionados o débito imputado e a multa aplicada, conforme os termos ali propostos" pela Serur (peça 53, p. 3) . 
6.	Reporta a unidade que, incidentalmente, o recorrente juntou memorial (peça 54) refutando as conclusões constantes da instrução de mérito da secretaria (peça 50) e juntando documentos que, no seu entender, seriam suficientes para afastar todo o débito imputado. Diante dessa nova peça, o Ministro Relator determinou a realização de diligências ao Banco do Brasil, solicitando extratos bancários, e ao Incra, requerendo notas de serviço e planilhas orçamentárias (peça 55) . 
7.	As respostas a tais diligências (peças 56/57) vieram às peças 58/61, 63, 66 e 68 dos autos. A análise de seu conteúdo foi consolidada pela Serur em nova instrução de mérito (peça 72) , segmentada nas seções "Documentos" e "Argumentos". 
8.	Quanto aos documentos juntados aos autos em virtude da interposição do recurso e das diligências efetuadas, destacou a Serur sua inaptidão para alterar o acórdão recorrido, eis que: 
5.7.	Dessa forma, embora tenham sido demonstrados gastos correspondentes ao valor integral repassado pelo Incra, aferível pelos documentos juntados junto às razões recursais (peças 42 e 43) , há um descompasso entre a execução financeira e a execução física informada pelo Incra (peça 1, p. 117-125) que impõe a conclusão, bastante razoável, para não se dizer evidente, que foram realizados pagamentos por serviços não executados e, assim, persiste parte do débito imputado ao recorrente. 
5.8.	No que diz respeito aos boletins de medição trazidos junto ao memorial de peça 54, não há nos citados documentos e tampouco nos presentes autos qualquer qualificação do engenheiro que os subscreve, não sendo possível aferir se foram produzidos por servidor público, pelo fiscal do contrato nomeado pela prefeitura municipal ou mesmo se referido engenheiro era preposto da empresa contratada para a execução dos serviços, e, apesar de deles constarem espaço para a assinatura do ora recorrente, então prefeito, estão apócrifos nesta parte. 
5.9.	Assim, tais documentos, em razão da ausência de outros indícios que corroborem as informações deles constantes e mormente frente àqueles produzidos pelo Incra, possuem baixíssima força probatória, não sendo demais lembrar que, nos termos da jurisprudência deste Tribunal, "os relatórios de vistoria in loco dos órgãos repassadores contam com presunção de veracidade e legitimidade, a qual só pode ser descaracterizada mediante a apresentação de prova robusta em contrário" (jurisprudência selecionada - Acórdão 3760/2017-TCU-Segunda Câmara, da relatoria do Ministro Aroldo Cedraz) . 
 (peça 72, p. 3 - grifamos) 
9.	Já sobre os argumentos recursais propriamente ditos, discorre a secretaria, com precisão, que: 
6.3.	Sobre a impossibilidade de se averiguar o número de veículos e a quantidade de combustível, lubrificante e graxa custeados com os recursos repassados, eis que a vistoria realizada pelo Incra somente se deu ao final da execução dos serviços, cabe esclarecer que, independentemente dos insumos utilizados pelo recorrente para a consecução do objeto contratado, os recursos deveriam custear a integralidade das obras, de modo que, não se constatando a execução física integral, é descabida a alegação trazida pelo recorrente e o agente público vistoriador prescinde dessa informação para a elaboração de seu laudo. 
6.4.	No que diz respeito à alegada ausência de vistorias parciais por parte do Incra ter prejudicado a defesa do recorrente, cabe esclarecer, em acréscimo ao que consta da instrução de peça 50, onde o argumento foi devidamente enfrentado, ao contrário do que se alega via memorial, que a falta de vistoria não é capaz de afastar o dever constitucional de prestar contas e, portanto, comprovar a boa e regular aplicação das verbas públicas federais geridas pelo recorrente. 
6.5.	Sobre os demais pontos questionados, cabe esclarecer, nos mesmos moldes descritos no parágrafo anterior, que todos eles foram devidamente enfrentados por esta Unidade Técnica quando da instrução do recurso de reconsideração ou pelo Tribunal ao prolatar o acórdão recorrido, a exemplo do que se afirma sobre a devolução do saldo credor, de R$ 11.649,21, que consta da parte dispositiva do próprio acórdão vergastado, bastando a leitura do relatório e do voto que o fundamentam para se comprovar a improcedência dos argumentos trazidos pelo recorrente. 
 (peça 72, p. 5/6) 
10.	Em consequência, a unidade técnica reitera a proposta de encaminhamento de sua instrução pretérita (peça 50) , anterior à oferta dos memoriais examinados. 
11.	À peça 75, o recorrente junta memorial em que afirma que: a) o Incra teria atestado execução superior à acordada; b) os boletins de medição inquinados pela Serur "por óbvio" teriam sido subscritos por engenheiro vinculado à prefeitura de Uruará; c) as fotografias empregadas pelo Incra, comprovando a irregularidade apurada, não deveriam ter força probatória superior às fotografias apresentadas pelo defendente; d) a única vistoria realizada pelo Incra não considerou a quantidade de veículos usados na obra, nem o consumo de combustível etc.; e) a falta de outras vistorias prejudicou a defesa do recorrente. 
12.	As alegações trazidas em memorial tampouco merecem prosperar, seja porque já foram exaustivamente rebatidas em fase de conhecimento (e, agora, pela Secretaria de Recursos) , seja porquanto desprovidas de coerência. Nesse último sentido, causa espécie que o interessado pretenda desincumbir-se do dever de prestar contas mediante planilhas de elaboração própria, às quais pretende conferir valor probatório similar à dos documentos produzidos pelo tomador de contas originário (Incra) .  
13.	No mesmo passo, inadmissível creditar seu insucesso em demonstrar a regularidade de suas contas à falta de supervisão exercida sobre si, invertendo a responsabilidade assumida quando da percepção dos recursos públicos. Quanto à suposta execução integral do objeto conveniado, tema arguido e descartado na fase de conhecimento, reproduzimos trecho do Voto condutor do acórdão recorrido: 
3. A autarquia concedente realizou vistoria nas obras no período de 27 a 29/01/2013, elaborando relatório circunstanciado (peça 1, pp. 105-125) onde documenta a realização de serviços parciais nos trechos viários, que perfazem o valor de R$ 429.263,21, dos quais R$ 420.677,95 corresponderiam à parcela federal, o que implica a existência de débito de R$ 292.517,26. 
 (...) 
13. Por fim, considero pertinente elucidar alguns pontos relacionados à vistoria técnica feita pelo Incra, mesmo tendo sido questionados pelo responsável apenas na peça por ele apresentada de forma intempestiva, após o pronunciamento do MP/TCU. Primeiro, esse documento não é o fundamento principal para condenação do ex-gestor, que decorre, primordialmente, da não prestação de contas e da consequente incapacidade em demonstrar a correta aplicação dos recursos públicos. Segundo, mesmo a fiscalização tendo sido realizada ainda na vigência do termo de compromisso, ela ocorreu após o prazo previsto para a conclusão das obras, o que não compromete suas conclusões quanto ao percentual do empreendimento que foi efetivamente construído. Também se deve recordar que, apesar de a fase interna da TCE ter natureza inquisitória, é franqueado aos responsáveis apresentar defesa e contraditar quaisquer elementos que julguem incorretos. Assim, o responsável poderia ter produzido elementos de defesa desde 17/07/2015, data em que o Incra tentou notificá-lo pessoalmente pela primeira vez (peça 1, p. 189) . Além disso, não cabe a alegação de cerceamento de defesa, porque a necessidade do responsável em demonstrar a execução de obras de efeitos efêmeros, sujeitas à ação do tempo, só emergiu em decorrência de sua própria omissão em comprovar a regular aplicação dos recursos na época correta. 
 (peça 30, p. 2 - grifamos) 
14.	O Ministério Público considera irretorquível o exame desempenhado pela Serur, conforme avaliado acima. Nesse sentido, uma vez que os memoriais se revelaram inócuos para alteração do convencimento anteriormente formado no parecer de peça 53, reiteramos a proposta de encaminhamento de peça 50, acrescida da correção do erro material apontado pela secretaria à peça 72 (p. 6) .".
É o relatório.

Jorge Ulisses Jacoby Fernandes (6546/OAB-DF), Murilo Queiroz Melo Jacoby Fernandes (41.796/OAB-DF) e outros, representando Eraldo Sorge Sebastião Pimenta.

TOMADA DE CONTAS ESPECIAL. TERMO DE COMPROMISSO. INEXECUÇÃO PARCIAL. OMISSÃO NO DEVER DE PRESTAR CONTAS. NÃO COMPROVAÇÃO DA BOA E REGULAR APLICAÇÃO DOS RECURSOS RECEBIDOS. DÉBITO. MULTA. RECURSO DE RECONSIDERAÇÃO. CONHECIMENTO. ALEGAÇÕES DE NULIDADE; DE AUSÊNCIA DE RESPONSABILIDADE; DE EXECUÇÃO PARCIAL; DE DESPROPORCIONALIDADE E AUSÊNCIA DE RAZOABILIDADE NA FIXAÇÃO DO VALOR DA MULTA. PROCEDÊNCIA PARCIAL DOS ARGUMENTOS. PROVIMENTO PARCIAL. REDUÇÃO DO DÉBITO E DA MULTA. CORREÇÃO DE ERRO MATERIAL. COMUNICAÇÕES.

TOMADA DE CONTAS ESPECIAL (TCE)

Secretaria de Recursos (Serur); Secretaria de Controle Externo de Tomada de Contas Especial (SecexTCE).

Inicialmente, registro que atuo nestes autos em sucessão ao Ministro Raimundo Carreiro (art. 153 do RI/TCU) , sorteado na forma do art. 154, inciso I, do RI/TCU e dos arts. 21 e 22 da Resolução TCU nº 175/2005 (peça 41) .
2.	Em análise recurso de reconsideração interposto por Eraldo Sorge Sebastião Pimenta ex-prefeito do Município de Uruá/PA, contra o Acórdão 10679/2018-TCU-Segunda Câmara, relator Min. José Múcio Monteiro (peça 29) , que julgou tomada de contas especial instaurada pelo Instituto Nacional de Colonização e Reforma Agrária (Incra) em desfavor do recorrente, condenando-o em débito e multa, em razão da omissão no dever de prestar contas do Termo de Compromisso 6/2012/Incra/UAA-SR 30/STA, Siconv 763.149/2011, que tinha por objeto implantação e recuperação de infraestrutura básica em projetos de assentamento, no âmbito do Programa 0137 (Desenvolvimento Sustentável de Projetos de Assentamento) , Ação 8396 (Infraestrutura viária) , para a complementação/recuperação de estradas vicinais de acesso e no interior dos Projetos de Assentamento Tutuí-Sul, localizados no município.
3.	Presentes os requisitos de admissibilidade fixados nos arts. 32, inciso I e 33, da Lei 8.443/1992, impõe-se o conhecimento do recurso, em conformidade com despacho proferido pelo Ministro Raimundo Carreiro à peça 46.
4.	Encerrada a vigência do termo de compromisso e decorrido o prazo para apresentação da prestação de contas, o responsável não cumpriu seu dever republicano, e, embora chamado a apresentar a documentação necessária, manteve-se silente e não recolheu a importância devida, o que motivou a instauração da presente tomada de contas especial pelo Incra. 
5.	Prolatado o acórdão condenatório, o recorrente interpôs recurso de reconsideração (peça 35) , além de juntar documentação complementar (peças 42-43) , que foi analisada pela instrução da Serur à peça 50, com anuência do Parquet especializado (peça 53) , para dar provimento parcial ao recurso, e reduzir o débito e a multa aplicada ao ex-gestor municipal. 
6.	Estando os autos no gabinete do então relator, Ministro Raimundo Carreiro, a parte recorrente juntou memorial (peça 54) , o que motivou a realização de diligências ao Banco do Brasil e ao Incra, cujas respostas (peças 58-61, 63, 66 e 68) , subsidiaram a derradeira instrução da Secretaria de Recursos, transcrita no relatório precedente, e confirmada pelo MPTCU, e na qual confirma as conclusões exaradas no anterior parecer da Serur de peça 50.
7.	Já o Parquet especializado, após analisar novos memoriais juntados à peça 75, concluiu que os documentos e argumentos adicionais ao recurso de reconsideração não são aptos a alterar as conclusões e a proposta de encaminhamento anterior da Secretaria instrutiva, visto que os argumentos ali veiculados já teriam sido exaustivamente rebatidos, motivo pelo qual anui à proposta de conhecer do recurso e dar-lhe provimento parcial para reduzir o montante do débito e da multa aplicada. 
8.	Acolho os pronunciamentos da Secretaria de Recursos, complementados pelos pareceres do MPTCU, incorporando a estas razões de decidir os apontamentos alinhavados em suas análises. 
9.	A questão central deste recurso diz respeito à comprovação parcial da boa e regular aplicação de verbas públicas federais geridas pelo recorrente, com datas e valores compatíveis com os recursos transferidos e a execução física do objeto, e que foram assim sintetizados pela unidade técnica:
10.	Em que pese a ausência dos extratos bancários da conta corrente específica do termo de compromisso, os comprovantes de transferência não deixam dúvidas que as despesas foram custeadas com os recursos tratados nos presentes autos, pois os documentos financeiros contêm os mesmos dados bancários daqueles constantes da ordem bancária emitida pelo Incra e de documento também emitido por essa Autarquia presente à peça 1, p. 39 e 101.
11.	Embora o recorrente tenha juntado notas fiscais, ordens bancárias e comprovantes de pagamento no valor total de R$ 727.481,74, montante superior aos valores repassados pela União, tais documentos não encontram respaldo na execução física do empreendimento, cujas conclusões foram exaradas pelo Incra por meio de relatório elaborado após visita in loco feita entre 27 e 29 de janeiro de 2013 (peça 1, p. 117-125) , oportunidade em que se constatou a execução de 58,98% do objeto pactuado. 
12.	Ressalto ainda que milita em favor do recorrente o fato de o Tribunal poder acatar documentos que apontam despesas realizadas em período posterior ao previsto no termo de compromisso para execução das obras, até porque as datas das notas fiscais, dos atos de liquidação de despesas indicados nas ordens de pagamento e das transferências bancárias não importam, a princípio, que a execução física do objeto seja com elas contemporâneas e porque os gastos indicam despesas em 18/12/2012, apenas dois meses após o prazo de vigência do Termo, em 15/10/2012 (peça 1, p. 97) .
13.	Além disso, a jurisprudência do TCU tem aceito, analisadas as circunstâncias do caso concreto, que que eventuais gastos realizados após a vigência de instrumentos de transferência de recursos federais podem ser aceitos para comprovar a correta aplicação das verbas repassadas, a exemplo dos Acórdão 10530/2018-TCU-Primeira Câmara, relator o Min. Benjamin Zymler, 2.307/2017-TCU-2ª Câmara, relator o Min. José Múcio Monteiro, 18.396/2021-TCU-2ª Câmaral relator Min. Raimundo Carreiro, e Acórdão 8300/2020-TCU-Segunda Câmara, relatora a Min. Ana Arraes.
14.	Desse modo, os documentos que comprovam a correta execução financeira do ajuste devem ser aceitos até o limite comprovado da execução física do objeto averiguado por meio do Incra, em vistoria realizada in loco, no percentual de 58,98% ou, em termos financeiros, R$ 420.677,95. 
15.	Infelizmente, os documentos juntados aos autos após a interposição do recurso e decorrentes das diligências efetuadas não se mostraram aptos a alterar a proposta de encaminhamento original, tendo em vista o descompasso entre a execução financeira e a execução física informada pelo Incra, conforme salienta a Serur em sua derradeira manifestação, reproduzida no relatório precedente (acresci destaques) : 
5.6. Não assiste razão ao recorrente. Inicialmente insta informar que em momento algum restou comprovada a execução física integral das obras objeto do contrato de repasse como erroneamente afirma o recorrente. 
5.7. Dessa forma, embora tenham sido demonstrados gastos correspondentes ao valor integral repassado pelo Incra, aferível pelos documentos juntados junto às razões recursais (peças 42 e 43) , há um descompasso entre a execução financeira e a execução física informada pelo Incra (peça 1, p. 117-125) que impõe a conclusão, bastante razoável, para não se dizer evidente, que foram realizados pagamentos por serviços não executados e, assim, persiste parte do débito imputado ao recorrente. 
5.8. No que diz respeito aos boletins de medição trazidos junto ao memorial de peça 54, não há nos citados documentos e tampouco nos presentes autos qualquer qualificação do engenheiro que os subscreve, não sendo possível aferir se foram produzidos por servidor público, pelo fiscal do contrato nomeado pela prefeitura municipal ou mesmo se referido engenheiro era preposto da empresa contratada para a execução dos serviços, e, apesar de deles constarem espaço para a assinatura do ora recorrente, então prefeito, estão apócrifos nesta parte. 
5.9. Assim, tais documentos, em razão da ausência de outros indícios que corroborem as informações deles constantes e mormente frente àqueles produzidos pelo Incra, possuem baixíssima força probatória, não sendo demais lembrar que, nos termos da jurisprudência deste Tribunal, "os relatórios de vistoria in loco dos órgãos repassadores contam com presunção de veracidade e legitimidade, a qual só pode ser descaracterizada mediante a apresentação de prova robusta em contrário" (jurisprudência selecionada - Acórdão 3760/2017-TCU-Segunda Câmara, da relatoria do Ministro Aroldo Cedraz) . 
5.10. Destaca-se, acerca dos documentos produzidos pelo Incra, que aqueles juntados às peças 63, 66 e 68 em atendimento à diligência de peça 57 são claros em apontar todos os itens não executados inteiramente e que motivaram a instauração da presente tomada de contas especial, trazendo também fotografias que demonstram a execução parcial do objeto pactuado, mormente aquelas constantes da peça 66, p. 40-44. 
5.11. Sobre os extratos bancários trazidos pelo Banco do Brasil, também solicitados pelo D. Relator (peça 57) , apesar de não terem sido juntados anteriormente aos presentes autos, não alteram o posicionamento anterior desta Unidade Técnica, posto que na instrução de peça 50 houve o entendimento de que seriam suficientes para comprovar o nexo de causalidade entre os recursos repassados e os pagamentos realizados à empresa contratada os comprovantes de transferência trazidos pelo recorrente à peça 42, eis que permitem ao Tribunal averiguar que os pagamentos foram custeados com os recursos federais repassados".
16.	Por seu turno, os novos memorais juntados ao processo quando o feito já se encontrava no Gabinete do Ministério Público especializado igualmente não trazem luzes novas ao entendimento formado sobre a dimensão e o alcance dos documentos e evidências juntados aos autos. Despiciendo qualquer acréscimo às considerações do ilustre representante do Parquet especializado, verbis (acresci destaques) :
"11. À peça 75, o recorrente junta memorial em que afirma que: a) o Incra teria atestado execução superior à acordada; b) os boletins de medição inquinados pela Serur "por óbvio" teriam sido subscritos por engenheiro vinculado à prefeitura de Uruará; c) as fotografias empregadas pelo Incra, comprovando a irregularidade apurada, não deveriam ter força probatória superior às fotografias apresentadas pelo defendente; d) a única vistoria realizada pelo Incra não considerou a quantidade de veículos usados na obra, nem o consumo de combustível etc.; e) a falta de outras vistorias prejudicou a defesa do recorrente. 
12. As alegações trazidas em memorial tampouco merecem prosperar, seja porque já foram exaustivamente rebatidas em fase de conhecimento (e, agora, pela Secretaria de Recursos) , seja porquanto desprovidas de coerência. Nesse último sentido, causa espécie que o interessado pretenda desincumbir-se do dever de prestar contas mediante planilhas de elaboração própria, às quais pretende conferir valor probatório similar à dos documentos produzidos pelo tomador de contas originário (Incra) . 
13. No mesmo passo, inadmissível creditar seu insucesso em demonstrar a regularidade de suas contas à falta de supervisão exercida sobre si, invertendo a responsabilidade assumida quando da percepção dos recursos públicos. 
17.	Do mesmo modo, quando os autos já se encontravam em meu Gabinete, o representante legal do recorrente fez juntar memoriais em que reitera a necessidade de enfrentar eventual omissão na análise de quantos e quais veículos foram utilizados as obras, tempo de disponibilidade desses transportes, consumo médio de combustível, e gastos de óleo lubrificante e graxa utilizados e a necessidade de realizar cotejo entre as planilhas do Incra e aquelas trazidas pelo ex-prefeito.
18.	Digno de menção, a propósito, que o documento de vistoria técnica elaborado pelo Incra (peça 1, p. 117-125) não consistiu no único fundamento para a condenação do ex-gestor, mas igualmente das informações adicionais e detalhadas trazidas pela Autarquia à peça 66, em atenção ao Ofício do Exmo. Min. Raimundo Carreiro (peça 57) , que requisitou as notas de serviço de terraplanagem para cada um das vicinais vistoriadas e  planilhas orçamentárias individualizadas por trecho e totalizadas em resumo
19.	Em resposta, o Incra juntou à peça 66, quadro de coordenadas com a distância entre os pontos e a extensão dos aterros, Distância Média de Transporte, medição dos aterros em seção longitudinal de cálculo e seção triangular, espalhamento e compactação, além de planilha de quantitativos e custos e relatório fotográfico, nos trechos trabalhados pela Empresa RG Galvão, contratada pela Prefeitura Municipal de Uruará/PA.
20.	Como bem pontuou a Serur (peça 72, p. 5, item 6.3) , independentemente dos insumos utilizados nos serviços de terraplanagem e outros (números de veículos, combustível, lubrificante e graxa) , elementos que aliás, em grande medida compõe o BDI - Benefícios e Despesas Indiretas -, o fato é que as medições consideraram a integralidade dos recursos aportados no empreendimento, e ao fim e ao cabo, não se constatou a execução física integral prevista no Termo de Compromisso, não havendo que se cogitar de omissão quanto aos veículos utilizados na obra ou o consumo de combustível. Nesse prisma, considero suficientes os esclarecimentos contidos no relatório de vistoria do Incra quanto aos equipamentos e metodologia utilizados nas medições (peça 1, p. 119 e peça 66, p. 36) :
"Os projetos básicos aprovados e pactuados, principalmente as notas de serviço, planilhas orçamentárias e plantas, encontradas no processo, serviram de base para as vistorias das obras. Além destas peças técnicas, foram utilizados nesta vistoria os seguintes equipamentos:
Receptor GPS Garmin 76;
Trena de nylon (10,00 m) ;
Câmera fotográfica digital; e
Veículo Mitsubishi L 200 disponibilizado pela SR (30) .
Esta vistoria consistiu na verificação e medição final (única) dos serviços executados pela Compromissária, até a data de nossa visita, nos trechos pactuados. Os pontos georreferenciados, encontrados nos projetos básicos (coordenadas UTM) , foram conferidos nesta visita. Consideramos, para efeito desta medição, os novos pontos por nós marcados, definidos através da verificação dos trabalhos efetivamente executados. Todos os nossos pontos estão discriminados em uma lista em anexo.
As extensões fornecidas pelo hodômetro do veículo disponibilizado foram utilizadas para auxiliar na medição da quilometragem dos trechos. Esclarecemos que em função das discrepâncias observadas entre as medidas do hodômetro e as fornecidas pelo receptor GPS, decidimos por adotar como referência para medição as distâncias fornecidas pelo GPS.
21. 	Em arremate, mesmo a fiscalização do Incra tendo sido empreendida na vigência do termo de compromisso, ela ocorreu após o prazo previsto para conclusão das obras, o que não compromete a validade de suas medições quanto ao percentual físico efetivamente realizado (58,98%) , não obstante tenha sido dispendida a integralidade dos recursos do ajuste.
22.	Desse modo, não merecem prosperar as reiteradas alegações do recorrente de que a execução financeira no valor de R$ 727.481,74, em montante superior ao repassado pela União (R$ 713.195,21) , evidenciaria a execução integral do empreendimento avençado, visto que, conforme o relatório circunstanciado da Autarquia (peça 1, p. 105-125) e seus detalhamentos (peça 66) ficou documentada a realização parcial de serviços em trechos viários, implicando a existência de dano ao erário no valor de R$ 292.517,26.
23.	Assim sendo, acompanho os abalizados pronunciamentos da Serur e do Ministério Público especializado, no sentido de conhecer e dar provimento parcial ao presente recurso de reconsideração, com a redução do débito imputado e a redução proporcional da multa aplicada ao gestor.
24.	Anuo também com a proposta da Serur de proceder à correção de erro material no Acórdão recorrido, para que conste o dia 11/5/2012 como a data do débito.
	Face ao exposto, voto por que o Tribunal adote o acórdão que ora submeto à apreciação deste Colegiado.
TCU, Sala das Sessões Ministro Luciano Brandão Alves de Souza, em 24 de janeiro de 2023.
ANTONIO ANASTASIA 
Relator